最高法院刑事判決　　　　　　　　　 111年度台上字第1433號
上　訴　人　王東昇



選任辯護人　蔡明哲律師
上列上訴人因公共危險案件，不服臺灣高等法院高雄分院中華民
國110 年11月16日第二審更審判決（110 年度交上更一字第5 號
，起訴案號：臺灣高雄地方檢察署108 年度偵緝字第690 號），
提起上訴，本院判決如下：
    主  文
上訴駁回。
    理  由 
一、按刑事訴訟法第377 條規定，上訴於第三審法院，非以判決
    違背法令為理由，不得為之。是提起第三審上訴，應以原判
    決違背法令為理由，係屬法定要件。如果上訴理由書狀並未
    依據卷內訴訟資料，具體指摘原判決不適用何種法則或如何
    適用不當，或所指摘原判決違法情事，顯與法律規定得為第
    三審上訴理由之違法情形，不相適合時，均應認其上訴為違
    背法律上之程式，予以駁回。
二、本件原判決認定上訴人王東昇有如其事實欄（下稱事實欄）
    所載肇事致人傷害逃逸犯行，因而撤銷第一審關於肇事致人
    傷害逃逸部分之科刑判決，經比較新舊法以後，依較有利於
    上訴人之民國110 年5 月30日修正施行之刑法第185 條之4
    第1 項前段規定，改判論處上訴人犯發生交通事故致人傷害
    逃逸罪刑（處有期徒刑8 月），已詳敘其所憑之證據及認定
    犯罪事實之理由，從形式上觀察，尚無足以影響其判決結果
    之違法情形存在。
三、上訴意旨略以：
（一）證人湯雲傑於第一審審理時證稱：伊未目擊發生碰撞那一
      側，伊「推測」可能肇事自用小客車的左側與機車的車尾
      發生碰撞等語，並證述機車當時車速頗快等情，則有可能
      是告訴人劉庭華騎乘機車車速過快而自行倒地。而湯雲傑
      既未全程目睹，原判決援引作為認定上開自用小客車與機
      車發生碰撞之依據，有理由矛盾之違法。
（二）原判決認定及說明告訴人之機車與上訴人之自用小客車發
      生有碰撞，且撞擊點係該自用小客車左前方霧燈處，然該
      自用小客車轉彎幅度不明；告訴人自述其車速約時速50公
      里，如有擦撞所生痕跡應該相當明顯，而該自用小客車之
      「右前方」並無任何新擦撞痕跡；又警方當日所拍攝之照
      片，雖顯示該自用小客車左前方霧燈附近有損壞痕跡，然
      此為舊有損傷，則兩車有無碰撞仍有疑義。原判決未調查
      、釐清上情，遽認兩車有發生撞擊，而為不利於上訴人之
      認定，違反經驗法則，並有調查職責未盡之違法。
（三）湯雲傑於第一審審理時證稱：事發時路口是紅燈等語，與
      上訴人及告訴人均陳稱是綠燈等情不符；其無法明確指出
      告訴人機車被撞擊之處；現場警員及上訴人都未見到湯雲
      傑在現場；告訴人指訴係於107 年8 月31日10時56分發生
      碰撞，惟湯雲傑及其女友竟於同日10時54分，撥打電話報
      案，足見湯雲傑及其女友並未目擊本件交通事故，且其所
      證情節有明顯瑕疵，不能採取。原判決遽採湯雲傑之證述
      ，認定上訴人犯罪事實，違反證據法則。
（四）縱認上訴人構成發生交通事故致人傷害逃逸罪，惟告訴人
      所受之傷勢輕微，並無立即生命危險；又上訴人於事後有
      折返現場，其犯罪情狀客觀上足以引起社會一般人之同情
      ，自屬情輕法重，應依刑法第59條規定酌減其刑。又上訴
      人所犯該罪，如適用刑法第47條第1 項累犯之規定加重其
      刑，所受刑罰顯有過苛，依司法院釋字第775 號解釋意旨
      ，應不予加重其刑。原判決依累犯之規定加重其刑，且未
      適用酌減其刑之規定，致量刑過重，有適用法則不當之違
      誤云云。
四、惟查：
（一）證據的取捨、證據證明力的判斷及事實的認定，都屬事實
      審法院的自由裁量、判斷職權；如其此項裁量、判斷，倘
      不違反客觀存在的經驗法則或論理法則，即無違法可指，
      觀諸刑事訴訟法第155 條第1 項規定甚明。且既已於判決
      內論敘其何以作此判斷的心證理由者，即不得單憑主觀，
      任意指摘其為違誤，而據為其提起第三審上訴的合法理由
      。又法院認定事實，並不悉以直接證據為必要，其綜合各
      項調查所得的直接、間接證據，本於合理的推論而為判斷
      ，要非法所不許。至於證人的證述內容，縱然前後不符或
      有部分矛盾，事實審法院自可本於經驗法則、論理法則及
      調查所得的其他各項證據，為合理的判斷、取捨。
      原判決係綜合告訴人、湯雲傑等人之證詞，佐以卷附告訴
      人之診斷證明書、現場車損照片（告訴人指訴其機車撞及
      自用小客車左下方霧燈位置）及案內其他證據資料，相互
      勾稽結果，認定上訴人有發生交通事故致人傷害逃逸犯行
      。並說明：上訴人駕駛自用小客車貿然左轉，導致告訴人
      之機車煞車不及，進而撞及自用小客車左前方處，因而人
      車倒地受傷。又上訴人見告訴人所騎乘之機車從對向沿高
      雄市鼓山區鼓山一路由北往南方向直行，仍貿然左轉欲駛
      入同市區萬壽路，因而肇致本件交通事故，其行為顯有過
      失。且上訴人於發生交通事故後，仍繼續左轉往柴山方向
      行駛，於告訴人人車倒地約5 分鐘後，始駕車折返，並下
      車向到場員警表明未撞及告訴人。至上訴人雖辯稱：告訴
      人不是在路口倒地，告訴人是在通過路口往前行駛20公尺
      撞到路邊停車的後方保險桿後才倒地等語（見第一審卷第
      31頁），然上訴人既目睹告訴人有人車倒地，堪認其應可
      知悉告訴人因發生交通事故而人車倒地，且受有傷害，卻
      未留在現場採取救護或其他必要措施，亦未報警、叫救護
      車或提供任何個人資料、聯絡方式使告訴人得以知其真實
      身分，即擅自駕車離開現場，其有發生交通事故致人受傷
      逃逸之犯意及行為，堪予認定等旨。
      原判決既綜合卷內各項事證，相互勾稽，所為論斷俱有卷
      內證據資料可資覆按，概屬原審採證認事職權之適法行使
      ，與經驗法則及論理法則俱屬無違，難認有上訴意旨所指
      採證認事違反證據法則、理由矛盾、調查職責未盡之違法
      。至原判決依告訴人之證詞及卷內事證，採取湯雲傑之部
      分證詞，亦屬事實審法院證據取捨之職權行使，不得任意
      指為違法。
（二）第一審係輾轉查得本件交通事故之報案電話，以及報案電
      話之持用人為湯雲傑之女友，經檢察官於第一審審理時聲
      請傳喚湯雲傑到庭作證等情，有卷附高雄市政府警察局函
      、報案紀錄單、高雄市政府警察局鼓山分局員警職務報告
      、個人戶籍資料、檢察官補充理由書、報到單、審判筆錄
      等可稽（見第一審卷第45至53、61、79、85、149至163頁
      ）。原判決因認湯雲傑為本件交通事故之目擊證人，並參
      酌湯雲傑依法具結所為證述，而為前揭事實認定，自屬有
      據。
      至原判決認定：上訴人於107 年8 月31日10時56分許，駕
      駛自用小客車，沿高雄市鼓山區鼓山一路由南往北方向行
      駛至萬壽路口欲左轉萬壽路等情（見原判決第1 頁第18至
      20行），惟卷附報案紀錄單記載報案時間為同日10時54分
      01秒。此應係原判決認定發生交通事故之時間有細微誤差
      而未臻精準，尚不得據此逕認湯雲傑並未目擊本件交通事
      故發生，亦不影響上訴人發生交通事故致人傷害逃逸犯罪
      事實之認定，不得執為上訴第三審之適法理由。
（三）司法院釋字第775 號解釋意旨，係謂刑法第47條第1 項累
      犯加重本刑之規定，係基於累犯者有其特別惡性及對刑罰
      反應力薄弱等立法理由，惟不問情節一律加重最低本刑，
      致生罪刑不相當或違反比例原則之情形時，法院就該個案
      應依上開解釋意旨，裁量是否加重最低本刑。而法院於審
      酌是否依累犯規定加重其刑，應依個案情節為衡量，此與
      刑之量定，同為法院依職權裁量之事項，若其裁量就累犯
      是否應加重其刑及量刑時，均合於法律規定之要件與範圍
      ，且於裁量權之行使無所逾越或濫用，而無明顯違背公平
      、比例及罪刑相當原則者，自不能任意指為違法而執為適
      法之第三審上訴理由。又是否適用刑法第59條規定酌量減
      輕其刑，係實體法上賦予法院在符合法定要件情形下得審
      酌裁量之權限，縱未依上開規定酌減其刑，亦不能遽指為
      違法。
      原判決敘明：上訴人前犯傷害罪，經判處有期徒刑4 月確
      定，並於102 年12月30日執行完畢，有臺灣高等法院被告
      前案紀錄表可按。上訴人受有期徒刑之執行完畢後，5 年
      內故意再犯本件發生交通事故致人傷害逃逸罪，足徵上訴
      人未能記取前案教訓，且犯罪質更重之肇事逃逸罪，顯見
      其對於刑罰反應力簿弱，應依累犯之規定加重其刑等旨，
      並無不合。至原判決未適用刑法第59條規定酌減其刑，核
      屬法院量刑之職權行使，亦無上訴意旨所指適用法則不當
      之違法可言。
      上訴意旨任意指摘原判決量刑違法云云，難認係適法之上
      訴第三審理由。
五、綜上所述，本件上訴意旨，或置原判決已明白論斷的事項於
    不顧，就屬原審採證認事、量刑職權的適法行使，任憑己意
    ，異持評價，指為違法。其餘上訴意旨，或為單純的事實爭
    議，或對於不影響於判決本旨之事項，而為爭論，均不能認
    為適法的第三審上訴理由。應認其上訴為不合法律上之程式
    ，予以駁回。
據上論結，應依刑事訴訟法第395 條前段，判決如主文。
中    華    民    國   111    年    3     月    17    日
                  刑事第七庭審判長法  官  李  錦  樑  
                                  法  官  蔡  彩  貞  
                                  法  官  林  孟  宜  
                                  法  官  錢  建  榮  
                                  法  官  吳  淑  惠  
本件正本證明與原本無異
                                  書記官
中    華    民    國   111    年    3     月    24    日